【裁判字號】    95,上更(一),567
【裁判日期】    951222
【裁判案由】    毒品危害防制條例
【裁判全文】
臺灣高等法院刑事判決             95年度上更(一)字第567號
上  訴  人
即  被  告  丁○○
                    （另案於臺灣臺中監獄執行中）
選任辯護人  蔡銘書律師
上列上訴人，因違反毒品危害防制條例案件，不服臺灣板橋地方
法院93年度訴緝字第186號，中華民國94年5月18日第一審判決（
起訴案號：臺灣板橋地方法院檢察署91年度偵字第5461、5462、
5971號），提起上訴，經判決後，由最高法院發回更審，本院判
決如下：
    主  文
原判決撤銷。
丁○○共同販賣第一級毒品，未遂，處有期徒刑柒年陸月。
扣案之海洛因磚貳塊（淨重柒佰零捌點捌玖公克），沒收銷燬之
，包裝海洛因之外包裝重拾捌點玖貳公克沒收。
    事  實
一、嚴德宗（台灣板橋地方法院另案審理）於民國（下同）91年
    3月7日凌晨1時許，在臺北縣土城市○○街13號5樓，因販賣
    第一級毒品海洛因案件，為警查獲，警方為追查毒品來源，
    乃指示嚴德宗以電話聯絡其他毒販，經伊表示願配合警方查
    緝，乃聯絡甲○○（經本院以92年度上訴字第3935號判決有
    期徒刑八年六月，業已確定）虛偽表示欲購買海洛因2塊，
    甲○○遂基於營利之意圖，於同年月8日凌晨2時許，聯絡與
    其有共同販賣海洛因犯意聯絡之丁○○，由丁○○再聯絡與
    其等有犯意聯絡之丙○○（經本院以92年度上訴字第3935號
    判決有期徒刑八年，業已確定），由丙○○輾轉聯絡有犯意
    聯絡，綽號「阿興」不詳年籍成年男子之上游毒販，確認有
    海洛因貨源，海洛因磚1塊要價新台幣（下同）55萬元後，
    丙○○即向丁○○表示海洛因2塊要價120萬元，丁○○依丙○○所述價格回報甲○○，甲○○即向嚴德宗表示海洛因2
    塊要價130萬元，嚴德宗旋與佯裝買家之警員乙○○、翁錫
    祈，於同年月8日凌晨3時許至臺中縣太平市○○路○段96巷2
    弄2號甲○○住處，其後，警員乙○○及翁錫祈為確認確有
    貨品，遂向甲○○表示要看到貨才付錢，甲○○隨即駕車至
    臺中市○○○路○段338號附近，向在該處等候之丙○○拿取
    些許海洛因樣品，再返回上開太平市○○路住處交與嚴德宗
    等人確認，待確認無誤，條件談妥後，甲○○即以電話聯絡
    丁○○攜帶海洛因前來交易，丁○○於同日凌晨5時許搭乘
    由丙○○駕駛之NM-2716號小客車，共同攜帶「阿興」所交
    付海洛因2塊，至甲○○住處樓下交付，甲○○取得該海洛
    因返回住處，欲交付予佯裝買家警員乙○○時，為警當場表
    明身分查獲，並扣得上開海洛因2塊（淨重708.89公克），
    丙○○與丁○○，則由埋伏在外之員警當場查獲。
二、案經臺北縣政府警察局新莊分局報告臺灣板橋地方法院檢察
    署檢察官偵查起訴。
    理  由
一、訊據上訴人即被告（下稱被告）丁○○，迭於偵審中坦承其
    因受甲○○之託，居中聯繫互不相識之甲○○及丙○○，並
    代為傳話，洽談販賣海洛因之數量、價格等細節，待條件談
    妥後，復帶領丙○○前往甲○○家交付海洛因磚，為警當場
    查獲等節不諱，惟矢口否認有共同販賣海洛因犯行，並先後
    辯稱：其沒有營利意圖，其未交付毒品，亦沒有從中賺到一
    毛錢，純綷從中幫忙朋友進行買賣，因為丙○○與甲○○不
    熟，要其帶路，毒品是在半路上由他人交給丙○○的，被告
    並無參與本案云云。選任辯護人並為被告辯護稱：被告所以
    涉案，係出於嚴德宗與員警共謀設局陷害教唆，以使用佯裝
    毒品買家之違法方式引誘、教唆被告犯罪，被告應未構成犯
    罪。被告與甲○○係朋友關係，因甲○○花了一個晚上的時
    間，纏著要求被告幫忙詢問，被告因與甲○○之情誼，協助
    聯絡丙○○，對於買賣毒品價格、數量，未能參與決定，至
    多僅係從犯云云。惟查：
(一)被告丁○○所坦承上開交易經過，與原審同案先行審結同案
    被告甲○○、丙○○，於原審審理時向法官所為陳述相符，
    復經證人嚴德宗、證人即警員乙○○、翁錫祈，於偵查、原
    審審理時結證明確，證人乙○○於本院審理時猶證述明確（
    詳後述），足見被告上開供述，核與事實相符，自堪採信。
    又扣案白色磚狀粉末2塊，經鑑定結果，確為第一級毒品海
    洛因，共淨重708.89公克乙節，有法務部調查局91年4月1日
    調科壹字第060006078號鑑定通知書在卷可證，是被告於本
    件販賣海洛因之交易經過供述，洵堪認定。再者，被告雖於
    偵審中否認有營利意圖，然販賣毒品，僅需主觀上有營利意
    圖，即足構成，至實際上是否已經獲利，則非所問，被告丁○○於警詢、偵查中自承同案被告丙○○欠其款項，希望丙○○能賺到錢而償還云云，足認其有與丙○○共同營利之意
    圖甚明。況且，衡諸常情，若丁○○並無營利之意圖，則其
    自可逕由將丙○○之聯絡方式告知甲○○，由甲○○與丙○○直接接頭，何以甘冒為警查獲後遭法辦風險而居中聯繫、
    就交易細節代為傳話，甚至與丙○○一同攜帶海洛因前往交
    付予甲○○？顯然被告應非僅止於單純幫忙，已涉入買賣交
    易之過程，極為明確。又依丙○○向被告回話稱2塊要120
    萬元，被告向甲○○回報後，甲○○即向嚴德宗表示2塊要
    130萬元之過程以觀，益見本件毒品交易，具有利潤可圖，
    極為灼然，是被告空口辯稱：並無營利意圖，被告僅係從犯
    云云，均難採信。
(二)被告選任辯護人所辯本案係陷害教唆乙節，茲按，所謂陷害
    教唆，係指行為人原不具犯罪之故意，純因司法警察之設計
    教唆，始萌生犯意，進而實施犯罪構成要件之行為者而言，
    申言之，因陷害教唆係司法警察以引誘或教唆犯罪之不正當
    手段，使原無犯罪故意之人因而萌生犯意而實施犯罪，再進
    而蒐集其犯罪之證據，或予以逮捕偵辦，縱其目的係在於查
    緝犯罪，但其手段顯然違反憲法對於基本人權之保障，且以
    逾越偵查犯罪之必要程度，對於公共利益之維護並無意義，
    其因此等違反法定程序所取得證據資料，應不具有證據能力
    。反之，若犯罪嫌疑人如本即具有販賣毒品之犯意，非警調
    人員所造意，自無教唆陷害可言。茲查：
  1.以本案言，證人嚴德宗於警訊即陳稱伊係循以前向「阿坤」
    購買毒品交易方式，並由嚴德宗與喬裝買主警員，向甲○○
    表示要購買海洛因，再帶同警方前往埋伏查緝等語，足認甲○○本即有販賣海洛因予嚴德宗及佯裝買家警員之犯意，並
    非自嚴德宗向甲○○購買海洛因後始由警方造意，而警方以
    符合憲法上比例原則之辦案方式，查獲甲○○，人贓俱獲，
    自足做為同案被告甲○○論罪之依據（甲○○並非陷害教唆
    ，本院92年上訴字第3935號判決另有論述）。再就警方立場
    而言，渠佯向毒販甲○○購買海洛因，甲○○會向何管道取
    得毒品，並非警方所能預期或教唆所為。就被告丁○○言，
    其經甲○○表示有買方要購買海洛因，進而聯絡丙○○輾轉
    取得毒品販賣，係與受一般人之託，而販售毒品之行為無異
    ，自不得謂被告丁○○共同販賣毒品行為，係由警方所造意
    。
  2.又同案被告甲○○，託被告丁○○聯絡賣主後，丁○○隨即
    聯絡丙○○，再由丙○○聯絡「阿興」，於短短數小時之內
    ，即自「阿興」處取得價逾百萬元之海洛因磚2 塊，丁○○
    、丙○○二人並一同將海洛因磚送至甲○○住處，由此聯繫
    、交貨，極為順利快速之客觀情狀判斷，亦堪認丁○○等人
    本即有販賣毒品意思，並非由警方所造意，始生販毒之意。
  3.被告聲請傳喚證人乙○○、甲○○二人，乙○○於本院審理
    時結證略稱：查獲嚴德宗持有海洛因，嚴德宗同意配合追查
    上游，嚴德宗說來源上手在臺中，下去臺中途中有打電話，
    事後才知道對方叫「阿坤」，我們去的時候，以為阿坤就有
    毒品，結果阿坤說還要找「阿強」，但是一直無法聯絡上，
    嚴德宗就問阿坤是不是有別的辦法，阿坤說他有一個朋友開
    菸酒行，要去問問看，說被告認識的人比較多，看是否有辦
    法幫忙，因為當時我們裝成買家，所以請被告幫忙。是阿坤
    跟被告見過面後，回來跟我們說，被告說手上沒有毒品，他
    會幫阿坤問問看，整個時間從到阿坤家起過10幾個小時，中
    間還有通電話，內容是被告跟阿坤說沒有辦法，找不到，沒
    有辦法幫忙。後來嚴德宗說是不是因為價錢的關係，所以再
    加10萬元下去，請被告盡力幫忙，阿坤有跟我說有對被告講
    ，但我沒有聽到。經過幾個小時，後來說OK，阿坤就說要帶
    被告拿毒品來，然後被告就在樓下被我們查獲等語（本院95
    年12月1日審判筆錄）。本院前審提訊甲○○到庭進行交互
    詰問之結果，證人亦證稱：丙○○不知伊之住處，由被告陪
    同前往交貨，伊前往被告商店多次，並與被告多次電話聯絡
    等語在卷（參見本院前審卷206、207頁），雖證人就聯繫、
    查獲時間之供稱內容，為被告所當庭否認，但被告亦坦認有
    該居間聯繫等情在卷。證人甲○○於本院95年11月10日審理
    時證稱：認識被告很多年，拜託他要他聯絡朋友，我覺得很
    平常，不曉得會害到被告，只是認為被告認識的人比較多，
    因為我們之前有吸毒的前科，但是總是有些朋友，有毒品的
    管道，所以聯絡被告。依此兩位證人先後證述以觀，足認上
    開陷害教唆之辯解，難以採信。證人甲○○另稱去菸酒店找
    被告，是刑警乙○○提議的，乙○○一直說被告有辦法買到
    毒品，當時我也不知道乙○○是警察，所以答應幫忙。價錢
    都是警察自己說的，從來也沒有跟誰談妥，當初完全是乙○○一手主導，找被告是乙○○說的，我跟被告是很好的朋友
    ，乙○○以為被告會幫我問，價錢是乙○○追加的云云。查
    證人乙○○到臺中佯稱係買主，其不認識被告，何可能主導
    被告與甲○○間有關買賣毒品之事宜，證人甲○○此部分供
    證，不可採信，附此敘明。
(三)綜上論述，同案被告甲○○於嚴德宗經警授意虛偽表示購買
    海洛因，乃聯絡與其有共同販賣毒品犯意聯絡之被告丁○○
    、丙○○，待渠等向上游毒販取得海洛因貨源後，攜至同案
    被告甲○○住處交易而遭查獲等情，均極明確，要堪認定，
    被告自堪認已參與毒品買賣之構成要件行為，並有犯意聯絡
    ，核屬共同正犯無訛。再者，依本件買賣毒品之數量、價格
    以觀，亦堪認被告等人間具有營利之意圖至明。惟本件係因
    嚴德宗配合警方辦案，虛與同案被告甲○○、丙○○、被告
    丁○○購買海洛因，藉以誘捕被告，嚴德宗及佯為買家之警
    員本身並無購買海洛因之真意，形式上雙方雖有買賣之約定
    ，但因警員埋伏在側，事實上不能完成買賣毒品之交易，核
    屬未遂犯。從而，被告丁○○共同販賣海洛因未遂事證明確
    ，被告上開所辯云云，核係卸責之詞，不足採信，是其上開
    共同犯行，洵堪認定，自應依法論科。
二、按被告行為後，毒品危害防制條例業於93年1月9日修正公布
    施行，販賣第一級毒品罪，新舊條文互相比較，法定刑及構
    成要件均未變更，自應逕適用修正後之規定，是核被告所為
    ，係犯毒品危害防制條例第4條第6項第1 項販賣第一級毒品
    未遂罪。被告與甲○○、丙○○、「阿興」彼此間，有犯意
    聯絡及行為分擔，均為共同正犯。被告販賣前後持有海洛因
    之低度行為，為其販賣未遂之高度行為所吸收，不另論罪。
    被告行為後，刑法有關未遂犯及刑法第64條、第65條有關死
    刑、無期徒刑減輕之規定，均經於94年2月2日修正公布，修
    正後障礙未遂之規定，無何有利被告，而修正後死刑減輕為
    無期徒刑，無期徒刑減輕為20年以下15年以上有期徒刑，顯
    不利被告（原規定無期徒刑減輕為7年以上有期徒刑，死刑
    減輕為無期徒刑或15年以下12年以上有期徒刑），自均應適
    用修正前之舊法。被告已著手於販賣行為之實施，惟因購買
    之警員並無交易之真意而不遂，其販賣未遂犯行，應依修正
    前之刑法第26條前段未遂犯之規定，減輕其刑。
三、原審因而予以論罪科刑，固非無見。惟原判決事實欄載明被
    告與「阿興」不詳年籍之毒販有犯意聯絡，惟未載明該阿興
    者是否成年人（依共犯丙○○於警訊中供稱阿興年約33歲，
    91年偵字第5462號卷第9頁正面），自難為法律之正確適用
    。又包裝本件海洛因磚之外包裝重18.92公克（同上偵卷第
    61頁），係為防潮或便於攜帶該毒品之用，自屬供犯罪所用
    之物，原判決未諭知沒收，亦有不當。被告上訴，否認犯罪
    ，指摘原判決不當，固無理由，惟原判決既有可議，自應由
    本院將之撤銷改判。爰審酌被告係因甲○○之主動聯繫及一
    再要求始聯絡丙○○，該項交易係在警方監控之下，暨其犯
    罪所生危害及毒品之數量甚多等一切情狀，且檢察官亦請求
    從輕量刑，爰量處有期徒刑柒年陸月。扣案海洛因2塊（淨
    重708.89公克）係查獲之第一級毒品，不問屬於犯人與否，
    應依毒品危害防制條例第18條第1項前段規定，宣告沒收銷
    燬。毒品之外包裝重18.92公克，係供犯罪所用之物，應依
    同條例第19條第1項前段宣告沒收。又被告前於84年間，因
    違反麻醉藥品管理條例案件，被判刑有期徒刑五年六月確定
    ，嗣因撤銷假釋執行殘刑至97年1月，有被告前科表可稽，
    本案自非累犯甚明，附此載明。
據上論斷，應依刑事訴訟法第369條第1項前段、第364條、第299
條第1項前段，毒品危害防制條例第4條第6項、第1項、第18條第
1項前段、第19條第1項前段，刑法第2條第1項、第11條前段、第
28條、第26條前段（修正前），第65條（修正前），判決如主文
。
本案經檢察官鄭富銘到庭執行職務。
中    華    民    國    95    年    12    月    22    日
                  刑事第十二庭審判長法  官  蔡永昌
                                    法  官  張正亞
                                    法  官  陳榮和
以上正本證明與原本無異。
如不服本判決，應於收受送達後十日內向本院提出上訴書狀，其
未敘述上訴之理由者並得於提起上訴後十日內向本院補提理由書
（均須按他造當事人之人數附繕本）。
                                    書記官  劉麗芬
中    華    民    國    95    年    12    月    27    日
附錄：本案論罪科刑法條全文
毒品危害防制條例第4條第1項、第6項
製造、運輸、販賣第一級毒品者，處死刑或無期徒刑；處無期徒
刑者，得併科新臺幣 1 千萬元以下罰金。
前五項之未遂犯罰之。


司法院資訊處製作；財團法人民間司法改革基金會備份。
